臺灣高等法院刑事判決
110年度上易字第281號
上  訴  人  
即  被  告  郭世昌






上列上訴人因違反毒品危害防制條例案件，不服臺灣士林地方法
院109年度審易字第1327號，中華民國109年11月30日所為之第一
審判決（起訴案號：臺灣士林地方檢察署109年度毒偵緝字第89
號），提起上訴，本院判決如下：
    主  文
上訴駁回。
    理  由
一、公訴意旨略以：上訴人即被告甲○○基於施用第二級毒品甲基
    安非他命之犯意，於108年11月4日1時許，在臺北市○○區○○
    路000號5樓居所內，以將甲基安非他命置入玻璃球吸食器內
    燒烤後吸食煙霧之方式，施用甲基安非他命一次。嗣警方於
    108年11月5日21時20分許執行臨檢專案時，在新北市○○區○○○
    路00號沃克商旅726號房內查獲。因認被告涉犯毒品危害防
    制條例第10條第2項之施用第二級毒品等罪嫌等語。
二、原判決意旨略以：被告前因施用毒品案件，經法院裁定送觀
    察、勒戒後，認無繼續施用毒品傾向，於104年7月2日執行
    完畢釋放出所，並由臺灣臺北地方檢察署檢察官以104年度
    毒偵字第1400號為不起訴處分確定，其後被告雖再犯施用毒
    品罪，惟均未接受觀察、勒戒或強制戒治之執行等情，有本
    院被告前案紀錄表在卷可佐。公訴意旨認被告本案施用第二
    級毒品之時間為「108年11月4日凌晨1時許」，是被告本次
    施用第二級毒品犯行之犯罪時間距離其前次觀察、勒戒或強
    制戒治執行完畢之時間已逾三年，雖被告在此期間曾另犯施
    用毒品案件經起訴、判刑或執行，然依最高法院裁定意旨，
    仍應再令被告觀察、勒戒，並不因此而受影響。又本案經檢
    察官偵查後，於109年7月15日下午繫屬原審，有臺灣士林地
    方檢察署士檢家會109毒偵緝89字第1099032341號函上之本
    院收狀戳可證，可知本案於毒品危害防制條例109年7月15日
    修正施行時，是依前開修正後毒品危害防制條例條文及說明
    ，檢察官應向法院聲請裁定令被告入勒戒處所觀察、勒戒，
    則檢察官逕向本院提起公訴，程序應有違背規定，爰不經言
    詞辯論，逕為諭知不受理之判決。
三、被告上訴意旨略以：被告本案係於108年11月4日犯罪，檢察
    官起訴日係109年6月30日，均在新法生效施行前，應適用舊
    法，判處被告有期徒刑等語。
四、按起訴之程式違背規定者，應諭知不受理之判決，並得不經
    言詞辯論為之，刑事訴訟法第303條第1款、第307條分別定
    有明文。而施用第二級毒品為犯罪行為，毒品危害防制條例
    第10條設有處罰規定。故施用第二級毒品者，本應科以刑罰
    。惟基於刑事政策，對合於一定條件之施用者，則依同條例
    第20條之規定，施以觀察、勒戒及強制戒治之保安處分。又
    109年1月15日修正公布、同年7月15日施行之毒品危害防制
    條例第20條第3項規定，犯第10條之罪於觀察、勒戒或強制
    戒治執行完畢釋放後，三年後始再犯者，不論其行為係在新
    法施行生效前或施行生效後所為（同條例第35條之1第1、2
    款參照），均應適用同條第1、2項（即應先觀察勒戒或強制
    戒治）之規定，其修法理由謂：施用毒品者具「病患性犯人
    」之特質，並參諸世界各國之醫療經驗及醫學界之共識，咸
    認施用毒品成癮者，其心癮甚難戒除，如觀察、勒戒或強制
    戒治執行完畢釋放後，三年後始再有施用第一級、第二級毒
    品之行為者，足見其有戒除毒癮之可能，宜再採以觀察、勒
    戒方式戒除其身癮及以強制戒治方式戒除其心癮之措施，為
    能放寬觀察、勒戒或強制戒治制度之適用時機，以協助施用
    者戒除毒癮，爰修正第3項。同條例第23條第2項亦配合修正
    為「觀察、勒戒或強制戒治執行完畢釋放後，三年內再犯第
    10條之罪者，檢察官或少年法院（地方法院少年法庭）應依
    法追訴或裁定交付審理。」可知本次修法對於施用毒品者施
    以觀察勒戒、強制戒治，或依法追訴（或裁定交付審理）之
    適用範圍，係確立初犯為具「病患性犯人」之特質應先經一
    完整之醫療處置，三年內再犯者應依法追訴（或裁定交付審
    理），三年後再犯則裁定觀察勒戒，殆無疑義。但對於三犯
    以上距最近一次觀察勒戒或強制戒治執行完畢釋放後，逾三
    年者，究應適用同條例第20條第3項或第23條第2項處理，本
    次修法未明確規定，惟基於罪刑法定之明確性原則、法文之
    文義解釋，參諸觀察勒戒等治療處置，乃結合醫師、觀護人
    、社工心理諮商等不同領域之專業人員參與之保安處分措施
    ，目的除在戒除施用毒品者身癮、心癮之措施外，並企圖重
    新塑造生活紀律，改變其病態行為，與刑罰之執行並不相同
    ，無法以刑罰補充或替代上開醫療處置之特性。從而，三犯
    以上如距最近一次觀察、勒戒或強制戒治執行完畢釋放後，
    已逾三年者，其間縱經判刑、執行，究與觀察勒戒或強制戒
    治已經完整之治療療程不同，無法補充或替代上開之醫療處
    置，均應再予觀察勒戒之機會，方為適法。是以毒品危害防
    制條例第20條第3項規定所謂「三年後再犯」，只要本次再
    犯（不論修正施行前、後）距最近一次觀察、勒戒或強制戒
    治執行完畢釋放，已逾三年者，即該當之，不因其間有無犯
    第10條之罪經起訴、判刑或執行而受影響（最高法院109年8
    月11日第3次刑事庭會議決議、109年度台上字第3240號判決
    意旨、109年度台上大字第3826號裁定意旨參照）。是依最
    高法院前開見解，行為人再施用毒品（含三犯以上），若距
    最近一次因施用毒品經上述保安處分執行完畢釋放後已逾三
    年者，應不具備訴追條件，檢察官如對再犯之行為提起公訴
    ，其起訴之程序即屬違背法律規定，法院應依刑事訴訟法第
    303條第1款規定，為公訴不受理之判決。
五、經查：被告前曾因施用毒品，經臺灣臺北地方法院以104年
    度毒聲字第166號裁定送觀察、勒戒後，認無繼續施用毒品
    傾向，於104年7月2日執行完畢釋放出所，由臺灣臺北地方
    檢察署檢察官以104年度毒偵字第1400號為不起訴處分確定
    等情，有本院被告前案紀錄表在卷可憑，是被告於本案施用
    毒品行為前三年內既未經觀察、勒戒或強制戒治執行完畢而
    釋放，或有完成檢察官緩起訴處分所附命戒癮治療之情形，
    依照前揭說明，本案檢察官對被告提起公訴，於繋屬原審時
    （即案卷送交原審時，有原審收文章一枚附於原審卷第5頁
    ）已欠缺訴追條件，依先程序後實體之原則，原審依刑事訴
    訟法第303條第1款規定，為公訴不受理之判決，核無不合。
    被告上訴意旨，指摘原判決不當，為無理由，應予駁回，並
    不經言詞辯論為之。
據上論斷，應依刑事訴訟法第368條、第372條，判決如主文。　
中　　華　　民　　國　　110 　年　　2 　　月　　9 　　日
                  刑事第二十庭  審判長法　官  王復生
                                      法　官  張紹省
                                      法　官  遲中慧
以上正本證明與原本無異。
不得上訴。
                                      書記官  鄭巧青
中　　華　　民　　國　　110 　年　　2 　　月　　9 　　日